【裁判字號】    98,訴,403
【裁判日期】    981231
【裁判案由】    拆除違建
【裁判全文】
臺灣宜蘭地方法院民事判決               98年度訴字第403號
原      告  甲○○
訴訟代理人  陳建中律師
            翁松谷律師
被      告  乙○○
上列當事人間請求拆除違建事件，本院於民國98年12月22日言詞
辯論終結，判決如下：
    主      文
原告之訴駁回。
訴訟費用新台幣陸仟壹佰柒拾元，由原告負擔。
    事實及理由
一、原告主張：伊終身未婚，膝下並無子女，在被告之慫恿下，
    於民國84年間收養被告為養女，並同意讓被告在伊所有坐落
    宜蘭縣三星鄉○○○○段315地號土地（重劃前為宜蘭縣三
    星鄉○○○段二萬五小段132-2地號，下稱系爭土地）上，
    興建2層樓農舍，被告承諾由伊居住1樓，被告居住2樓，期
    在被告照顧下得安養天年，並代墊新台幣（下同）40萬元興
    建費用。農舍興建完成，即門牌號碼宜蘭縣三星鄉○○村○
    ○○路132巷12號房屋（下稱系爭農舍），伊將系爭農舍之
    使用執照所有人以贈與方式過戶給被告後（未辦理保存登記
    ，因被告無自耕農身分，不得申請興建農舍），被告一反當
    時被收養之承諾，非但未盡扶養義務，甚且對伊冷言冷語稱
    ：「只隨便動一下腦筋，房子、土地就騙到手了」，至此，
    伊始知原告之承諾皆是謊言，伊非但未住進農舍，被告亦從
    未返還興建農舍代墊之40萬元。嗣伊為籌措生活及養老費用
    ，乃於98年9月23日將系爭土地出售給第三人，並委請代書
    辦理過戶手續，伊依法向宜蘭縣三星鄉公所申請農業用地做
    農業使用之證明，以符合農業發展條例第37條第1項「作農
    業使用之農業用地移轉與自然人時，得申請不課徵土地增值
    稅」之規定，免繳土地增值稅。詎三星鄉公所竟以「台端座
    落頂二萬五段315地號土地，申請農業用地作農業使用證明
    書乙案，經勘查結果與規定不符（三樓及二樓部份違建）不
    予證明」，駁回伊之申請。核被告未經伊之同意，擅自加蓋
    3 樓及2樓部分違建，致使伊無法申請農地農用證明，嚴重
    妨害原告所有權之行使，被告應將該違建部分拆除，回復系
    爭土地之農業用途。為此，爰依民法第765條、第767條中段
    規定及最高法院88年度台上字第2420號判決意旨提起本件訴
    訟，求為判准如訴之聲明所示等語。並聲明：被告應將坐落
    系爭土地上門牌號碼宜蘭縣三星鄉○○村○○○路132巷12
    號房屋，使用執照號碼：85.8.16建局三字第壹零肆零捌號
    之三樓及二樓部分之違章建築拆除。
二、被告則以：84年間原告以70高齡告知要將當年家族分產時應
    屬伊生父的土地歸還與伊，並說可用原告自耕農身分申請興
    建農舍，但建築費用由伊全額支付且未要求原告代墊任何費
    用，建築發包也由原告全權處理。伊未曾慫恿原告而是原告
    怕其養子將來不為奉養，為牽制養子才在陳氏祖先牌位前及
    親族見證下簽訂切結書，該切結書約定原告之日常生活費用
    及民間慶典交際費皆應由養子陳炳融負擔，伊仍準備三餐請
    原告前來用餐，實因原告胞弟即原告養子之生父從中挑撥，
    原告始與伊交惡，然伊未曾說過「只要隨便動一下腦筋，房
    子、土地就騙到手」。宜蘭多雨潮濕，系爭農舍屋頂漏水，
    嚴重影響居住，伊於是加蓋鐵皮違建，伊雖未問過原告之意
    思，但原告相鄰而居，工程進行皆在原告眼前完成，當時也
    未有任何異議，伊係建物所有權人，現原告不願過戶系爭土
    地，又轉賣第三人，目的係為了節省土地增值稅而要伊拆屋
    ，既系爭農舍已贈與伊，伊有增建的權利。爰為訴之聲明：
    原告之訴駁回。
三、兩造不爭執之事項：
(一)原告同意讓被告在伊所有系爭土地上興建農舍，因被告無自
    耕農身分，故以原告為起造人名義於85年間取得系爭農舍之
    使用執照，惟系爭農舍迄未辦理保存登記，嗣於85年間原告
    將系爭農舍以贈與方式讓與被告，並有原告所提出之土地登
    記簿謄本、宜蘭縣政府建設局85.8.16建局三字第10408 號
    使用執照影本及以及被告所提出之切結書、建築改良物贈與
    所有權移轉契約書、宜蘭縣稅捐稽徵處86年度契稅繳款書、
    宜蘭縣三星鄉公所監證費繳納通知書、贈與稅免稅證明書（
    以上均影本）為證。
(二)系爭農舍原構造為二層樓ＲＣ加強磚造，嗣被告於二樓及三
    樓分別以鐵皮增建，有增建鐵皮屋之現況照片可稽，且系爭
    農舍含增建部分，由被告居住使用中。
四、得心證之理由：
    本件原告主張被告於系爭農舍二、三樓違章增建之行為已妨
    礙其所有權之行使，故依民法第765、767之規定請求被告拆
    除上開增建部分，被告則以系爭農舍係其所有，其有權增建
    等節置辯，則本件兩造之爭點為：(一)被告有無權利於系爭
    農舍為系爭鐵皮屋之增建？原告就被告於系爭農舍增建鐵皮
    屋部分有無默示同意？(二)原告依民法第765條、767條規定
    請求被告拆除系爭增建之鐵皮屋有無理由？茲論斷如下：
(一)查系爭土地上所坐落之系爭農舍係原告同意被告以原告為起
    造人名義起造，惟其主張就系爭農舍之興建費用，有部分出
    資新台幣40萬元，為被告所否認，原告就此並未舉證以實說
    ，且縱原告所主張其就系爭農舍之興建有出資40萬元乙節屬
    實，而可認與被告同屬系爭農舍之所有權人，惟原告不爭執
    已於85年10月8日與被告簽訂建築改良物贈與所有權移轉契
    約書（見卷第33頁），將系爭農舍所有權與贈與被告，則縱
    系爭農舍因未為保存登記，故無法為建築物所有權之移轉登
    記，然應認原告已將其對於系爭農舍之事實上處分權全部分
    讓與被告。而按所有人，於法令限制之範圍內，得自由使用
    、收益、處分其所有物，並排除他人之干涉，民法第765 條
    規定甚明。而處分有事實上之處分與法律上之處分，就事實
    上之處分言，係指就標的物為物質之變形、改造或毀損等物
    理上之事實行為。本件被告出資興建系爭農舍，為系爭農舍
    之原始起造人，縱原告爭執其亦有參與出資40萬元，亦為系
    爭農舍之原始起造人之一，惟其已經由前述之贈與契約，將
    其對於系爭農舍之事實上處分權讓與被告，故被告乃系爭農
    舍唯一有事實上處分權之人，則被告於系爭農舍二、三樓於
    不超出原建築基地面積範圍為增建之行為，應屬其權限內之
    行為。至於被告為上開增建鐵皮屋之行為，未依該規定申請
    建造執照即行建築，充其量僅其建築物為違章建築，違反行
    政管理之規定，核與被告是否有權增建無涉，原告以系爭增
    建係屬違章建築而認被告係無權增建，容無可採。
(二)又按所有人對於妨害其所有權者，得請求除去之，民法第76
    7條中段定有明文。此所謂妨害者，係指以占有以外方法，
    客觀上不法侵害所有權或阻礙所有人之圓滿行使其所有權之
    行為或事實而言。而所謂「不法」，僅須所有人對於行為人
    之妨害，於法令上並無容忍之義務為已足，並非以行為人之
    妨害具有刑事責任或有民事上無效、得撤銷事由為必要。查
    本件被告應有權於系爭農舍為增建之行為，則其增建行為對
    原告言，並無不法；況原告於贈與系爭農舍時，對被告日後
    之增建之行為，亦非無可能預見，惟其為贈與時並未為任何
    保留，則日後自不能再以被告未經其同意而增建為由，請求
    拆除。
(三)綜上所述，原告本於所有權請求被告將系爭農舍三樓及二樓
    部分之違章建築拆除，為無理由，應予駁回。
五、本件事證已臻明確，兩造其餘攻擊、防禦方法及舉證，經核
    與判決結果不生影響，爰不逐一論列。
六、結論：原告之訴為無理由，依民事訴訟法第78條，判決如主
    文。
中    華    民    國    98    年    12    月    31    日
                  臺灣宜蘭地方法院民事庭
                      法  官  楊麗秋
正本與原本無異。
如不服本判決應於判決送達後20日內提出上訴狀(須附繕本)。
中    華    民    國    99    年    1     月    4     日
                      書記官  廖文章

司法院資訊處製作；財團法人民間司法改革基金會備份。
